【裁判字號】    92,金易,2
【裁判日期】    921112
【裁判案由】    背信
【裁判全文】
臺灣高雄地方法院刑事判決                            九十二年度金易字第二號
    公  訴  人  臺灣高雄地方法院檢察署檢察官
    被      告  己○○
    被      告  庚○○
          （原名蔡秀桂）
    被      告  乙○○
    右  一  人  楊靖儀律師
    選任辯護人  陳裕文律師
                陳正男律師
    被      告  丙○○
    被      告  甲○○
    被      告  戊○○
    被      告  丁○○
    右二人共同
    選任辯護人  何曜男律師
右列被告等因背信案件，經檢察官提起公訴（九十二年度偵字第一○八八五、一四六
一一號），本院判決如左：
    主  文
己○○、庚○○、乙○○、丙○○、甲○○、戊○○、丁○○，均無罪。
    理  由
一、公訴意旨略以：(一)被告乙○○自民國八十三年元月至八十六年二月擔任高雄市農
    會總幹事、被告丙○○自八十年至九十年間任高雄市農會信用部主任、被告甲○○自八十四年初至八十六年間擔任高雄市農會後勁分部主任、被告己○○於八十
    四年間擔任高雄市農會後勁分部股長、被告丁○○於八十四年間擔任高雄市農會
    後勁分部鑑價、徵信承辦人、被告戊○○於八十四年間擔任高雄市農會後勁分部
    放款承辦人，渠等均係為高雄市農會處理事務之人員。(二)緣於八十一年間，被告
    己○○明知渠母鐘儉所有之高雄縣燕巢鄉○○○段３４２、３４２之１、３４２
    之２、３４２之３（單獨所有），及同段３３７、３３７之４、３３７之５、３
    ３７之６、３３７之７、３３７之８（分別共有、應有部分二分之一）土地，與
    附近興建尖美小鎮土地成本價格每坪約新台幣（下同）四至五萬元相近，竟於八
    十一年初，由渠妻即被告蔡佳蓉（原名蔡秀桂，於八十四年八月間更名為蔡佳蓉
    ）將前述土地以高於市價三倍每平方公尺約五萬元（每坪約十六萬元）之價格，
    向高雄市農會楠梓辦事處申貸六千萬元及三千萬元，獲核貸九千萬元後，蔡佳蓉
    多次於貸款額度內動支。(三)被告己○○與蔡佳蓉於八十四年四月間，復思以鐘儉
    所有之前述土地向高雄市農會後勁分部申請六千萬元及三千萬元貸款以償還前開
    八十一年間所貸放之款項。被告己○○、蔡佳蓉、乙○○、丙○○、甲○○、戊○○與丁○○竟基於背信之共同犯意聯絡，先由徵信、鑑價承辦人丁○○在徵信
    報告表內填寫己○○夫婦不實年度收入，將蔡佳蓉所經營之學成文具行年營業收
    入由八十三年度綜合所得稅申報書中之三萬九千六百元虛增至四百萬元，記載己○○與蔡佳蓉二人於八十三年之年度收入為二千零六十七萬七千元；並於不動產
    調查表，將道路用地外之土地，六千萬元貸款案評估單價每平方公尺四萬七千元
    ，三千萬元貸款案評估單價每平方公尺五萬元，高於附近興建尖美小鎮土地購地
    成本價格約三倍；且依照基層金融研究訓練中心編印之「基層金融業務手冊之九
    ／農漁會授信實務」規定：「．．第五章擔保物鑑估、第二節擔保物的選擇、二
    、『下列各種不動產不得受理為抵押物，但如債權確保上有必要徵為附帶擔保，
    或追加擔保者並依規申請核准時，不在此限。．．(2)未經全部共有人同意提供之
    不動產』．．」，上開蔡佳蓉以鐘儉持有之燕巢鄉○○○段３３７、３３７之４
    、３３７之５、３３７之６、３３７之７、３３７之８應有部分二分之一土地向
    高雄市農會後勁分部欲申貸三千萬元款項時，依上開規定丁○○自應要求蔡佳蓉
    提供共有人同意書等相關資料以供審核，然丁○○竟未為上開要求，層經放款承
    辦人戊○○、股長己○○、後勁分部主任甲○○、高雄市農會信用部主任丙○○
    及總幹事乙○○核定；又被告己○○、乙○○、丙○○、甲○○、戊○○與丁○○亦均明知依農會信用部業務管理辦法之規定，未具會員資格不得貸款；另依「
    高雄市農會放款簽核授權辦法」第三條之規定：「對每一借款戶申請之放款，其
    申請書簽核辦法依照左列規定審核後貸放：…. (2)金額三千萬元（含）以上或超
    過二百萬元批核人員認為必要覆查之貸款案件，以及同筆擔保品放款超過三千萬
    元（含）以上，本會設放款審議委員會覆查。本會放款審議委員會組織成員為秘
    書一人、信用部副主任一人、放款股股長、催收股股長及信用部徵信人員或法務
    人員，並由秘書召集之，有關單位得列席說明。…. 」，而己○○加入贊助會員
    日期為八十四年五月五日，理事會係於八十四年六月十日第四屆理事會第十四次
    會議始審查通過己○○為贊助會員，且高雄市農會亦未依照上開「高雄市農會放
    款簽核授權辦法」召開放款審議委員會覆查本貸款案，即逕以贊助會員同戶家屬
    名義於八十四年五月五日當天即核撥貸款六千萬元及三千萬元予蔡佳蓉。(四)於八
    十四年十一月間，庚○○又將前述土地以借新還舊方式重新申辦九千萬元貸款，
    惟高雄市農會仍未實質審查即予核貸，後因己○○、庚○○無法償還鉅額本息，
    致前述高雄縣燕巢鄉○○○段３４２、３４２之１、３４２之２、３４２之３（
    單獨所有）貸款六千萬元之土地，經高雄市農會於八十七年間申請提高土地鑑價
    一倍拍賣，於八十八年間第六拍始售出，得款二千五百一十八萬元，高雄市農會
    僅獲分配一千零六十一萬一千四百六十二元；另前述高雄縣燕巢鄉○○○段３３
    ７、３３７之４、３３７之５、３３７之６、３３７之７、３３７之８（應有部
    分二分之一）貸款三千萬元之土地，高雄市農會亦於八十七年間申請提高土地鑑
    價一倍拍賣，至八十九年間六拍流標，現另行申請拍賣中。至今已造成高雄市農
    會四千九百三十八萬八千五百三十八元損失。因認被告乙○○、丙○○、甲○○
    、己○○、庚○○、丁○○、戊○○等人共同涉犯刑法第三百四十二條第一項背
    信罪嫌。
二、按犯罪事實應依證據認定之，無證據不得認定其犯罪事實；不能證明被告犯罪或
其行為不罰者，應諭知無罪之判決，刑事訴訟法第一百五十四條第二項、第三百
    零一條第一項分別定有明文。次按認定不利於被告之事實，須依積極證據，苟積
    極證據不足為不利於被告事實之認定，即應為有利於被告之認定，更不必有何有
    利之證據，最高法院三十年上字第八一六號著有判例可資參照。復按為訴訟上證
    明之資料，須於通常一般之人均不致於有所懷疑，而得確信其為真實之程度者，
    始得據為有罪之認定。倘其證明尚未達於此一程度，而有合理性懷疑存在時，即
    不得遽認被告犯罪。又被告依法無自證無罪之義務，若控罪所憑之積極證據，在
    生活經驗上尚不足以排除其他有利被告之合理推斷，致不足以證明犯罪事實時，
    仍不能因被告否認犯罪之辯解不成立，資為無視積極證據不足之理由。以上證據
    法則，通觀最高法院七十六年度台上字第四九八六號、三十年上字第四八二號、
    三十年上字第一八三一號等判例所持一貫見解，不難明暸。又按刑法第三百四十
    二條第一項之背信罪，以為他人處理事務，意圖為自己或第三人不法之利益，或
    損害本人之利益，而為違背其任務之行為，致生損害於本人之財產，或其他利益
    ，為其構成要件；是行為人若無取得不法利益或損害本人利益之意圖，即屬缺乏
    意思要件，縱有違背任務之行為，並致生損害於本人之財產或其他利益，亦難律
    以本條項之罪（參照最高法院三十年上字第一二一○號判例）。
三、訊據被告己○○、庚○○、乙○○、丙○○、甲○○、戊○○及丁○○等人均堅
    決否認上揭犯行，辯稱：被告庚○○於八十一年間，即以上開鐘儉所有之土地，
    向高雄市農會楠梓辦事處分別申貸六千萬元及三千萬元，並於獲核該貸款案後，
    於該貸款額度內動支完畢。嗣因被告己○○於八十四年四月一日，自高雄市農會
    楠梓辦事處課員調升至高雄市農會後勁辦事處擔任股長，被告己○○為求新任高
    雄市農會後勁辦事處之業績，始將該貸款案轉由後勁辦事處，並觀之八十一年間
    與八十四間之貸款案契約內容，不論契約當事人、擔保標的、金額、期限及利息
    等完全相同，並無增減之情事，故於八十四年間之貸款案並非新的貸款，亦非借
    新還舊，而僅係因被告己○○為了業績，自原為楠梓辦事處之貸款案轉登記於後
    勁辦事處掛帳，並依照高雄市農會之內部規章規定，呈報總會知悉，是本件僅係
    高雄市農會內部不同分部之帳面數字變動，八十四年間之核貸行為，實質上與八
    十一年間之貸款案係屬同一，並非所謂「借新還舊」，且實際上並無另行給付款
    項，即客觀上並無造成高雄市農會財產損失或利益風險，被告等亦無為違背職務
    之行為等語。經查：
  (一)被告等對於八十四年四月至十一月間，被告乙○○係擔任高雄市農會總幹事、被
    告丙○○係擔任高雄市農會信用部主任、被告甲○○係擔任高雄市農會後勁辦事
    處主任、被告己○○係擔任高雄市農會後勁辦事處股長、被告丁○○係擔任高雄
    市農會後勁辦事處鑑價、徵信承辦人、被告戊○○係擔任高雄市農會後勁辦事處
    放款承辦人員。並於八十一年間，被告己○○及蔡佳蓉提供被告己○○之母鐘儉
    所有之高雄縣燕巢鄉○○○段３４２、３４２之１、３４２之２、３４２之３（
    單獨所有），及同段３３７、３３７之４、３３７之５、３３７之６、３３７之
    ７、３３７之８（分別共有、應有部分二分之一）土地，而以被告蔡佳蓉（原名
    蔡秀桂）之名義，向高雄市農會楠梓辦事處申貸六千萬元及三千萬元，獲核貸九
    千萬元。復於八十四年四月間，被告蔡佳蓉再以鐘儉所有之前述土地向高雄市農
    會後勁辦事處申請六千萬元及三千萬元貸款，先由被告丁○○徵信、鑑價，層經
    放款承辦人即被告戊○○、後勁辦事處股長即被告己○○、後勁辦事處主任即被
    告甲○○、高雄市農會信用部主任即被告丙○○及總幹事即被告乙○○核定後，
    於八十四年五月五日核撥貸款六千萬元及三千萬元予被告蔡佳蓉；且於八十四年
    十一月間，被告庚○○又將前述鐘儉所有之土地重新申辦九千萬元貸款等事實，
    業據被告己○○、庚○○、乙○○、丙○○、甲○○、戊○○及丁○○等人於法
    務部調查局高雄市調查處（下稱高雄市調處）及偵、審時坦認不諱，經核屬相符
    ，且有被告蔡佳蓉於八十一年間向高雄市農會信用部楠梓辦事處辦理六千萬元貸
    款案資料影本乙份、放款明細資料及傳票影本乙份、被告蔡佳蓉於八十四年四月
    及十一月間向高雄市農會信用部後勁辦事處辦理六千萬元及三千元貸款案資料影
    本各乙份、及上開鐘儉所有土地之高雄縣岡山鎮土地登記異動索引乙份等附卷可
    稽。是此部分之事實，堪信為真實。
  (二)被告己○○及蔡佳蓉於本院審理時辯稱：伊等於八十一年間，即以母鐘儉所有之
    上開土地，並以被告蔡佳蓉名義，向高雄市農會楠梓辦事處分別申貸六千萬元及
    三千萬元，共計九千萬元，並於獲核貸款後已動支完畢，嗣於八十四年四月一日
    ，己○○自高雄市農會楠梓辦事處調任高雄市農會後勁辦事處，為求業績，始將
    該貸款案自高雄市農會楠梓辦事處轉登記為後勁辦事處，且於八十四年間之貸款
    案，伊等並無另行自高雄市農會取得任何款項等語。並有被告己○○提出之高雄
    市農會八十四年三月二十七日高市農務（人）字第○二六三號函在卷可按。復觀
    之前開八十一年間，與八十四年四月及十一月間之貸款案件，貸款人均為被告蔡
    佳蓉（原名蔡秀桂）、保證人為鐘儉及被告己○○、擔保物品為前揭鐘儉所有土
    地、貸款金額九千萬元，且貸款期間均係至八十六年五月及六月間屆滿，有上開
    貸款案資料影本各乙份在卷可按。即上開貸款契約，不論就貸款人、保證人、債
    權人（即均為高雄市農會）、擔保物品、貸款期間、貨款條件等，均屬相同，僅
    係將放款分部由高雄市農會楠梓辦事處更改為高雄市農會後勁辦事處。從而，於
    八十四年四月及十一月之貸款案，僅係為八十一年間貸款案舊債務之延續，並均
    係由高雄市農會所貸放，而僅係將貸款分部由高雄市農會楠梓辦事處，內部更改
    為高雄市農會後勁辦事處，且於八十四年四月及十一月間，高雄市農會並未再貸
    放交予被告己○○及蔡佳蓉任何款項。
  (三)依上說明，被告己○○及蔡佳蓉於八十一年間，即以被告己○○之母鐘儉所有之
    前揭土地貸款共九千萬元，並於核准貸款後，已由高雄市農會陸續放款共九千萬
    元，而於八十四年四月及十一間之貸款案，僅係因被告己○○自高雄市農會楠梓
    辦事處調任高雄市農會後勁辦事處，為求業績，始轉登記為向高雄市農會後勁辦
    事處貸款，即於八十四年四月及十一月間之貸款案，高雄市農會並未再撥放任何
    款項予被告己○○及蔡佳蓉。從而，縱認被告乙○○、丙○○、甲○○、戊○○
    、丁○○等人，就八十四年四月及十一月間之貸款案件，有未依相關規定之情事
    ，惟據上所述，該貸款早已自八十一年五月間起即陸續撥款，而於八十四年四月
    及十一月間之貸款案，僅係因被告己○○為其業績，始由高雄市農會楠梓辦事處
    內部形式上轉登記為後勁辦事處，並上開二貸款案之契約內容相同，並無更改之
    情事。準此，被告等主觀上並無意圖為自己或第三人不法之利益，或損害本人之
    利益，客觀上亦無致生損害於高雄市農會之財產或其他利益，是縱令於八十四年
    四月及十一月間之貸款案，程序上確有瑕疵，尚難遽此認為被告等不利之認定。
    依上，揆諸首揭說明，被告等前開所為，與刑法第三百四十二條第一項背信罪之
    構成要件有間。
  (四)被告丁○○固坦認確於上開八十四年貸款案中，在徵信報告表內填寫被告己○○
    及蔡佳蓉夫婦於八十三年之年度收入為二千零六十七萬七千元之事實不諱，惟辯
    稱：伊係依據被告己○○口述，及被告己○○夫婦自八十一年間起均繳息正常，
    且參考八十一年貸款案之資料，據以填寫上開徵信報告表等語。經查：被告己○○及蔡佳蓉於本院審理時供稱：伊等於八十三年薪資所得及投資所得大約有二千
    萬左右，即一年薪資所得一百二十萬元，並因己○○須繳付該貸款利息，每月會
    匯入約二百多萬元予己○○帳戶，故建設公司之投資所得一個月約二百多萬元，
    又徵信時被告丁○○有詢問己○○年度收入為何，己○○有告訴丁○○年度收入
    約二千多萬元，並稱如果沒有這麼多，如何能繳付這麼多利息等語，並有被告己○○高雄市農會帳號00000000、0000000000號活期性存款存
    摺影本乙份、及被告己○○八十三年度收入摘要統計乙紙等在卷可考。依上，被
    告丁○○顯係依據被告己○○之陳述、及被告己○○繳付八十一年五月間貸款案
    利息等情事，以為在徵信報告表內填寫被告己○○與蔡佳蓉二人於八十三年之年
    度收入為二千零六十七萬七千元；是被告丁○○所為，尚與刑法第二百十五條之
    業務登載不實之構成要件有間，附此敘明。
四、綜上所述，系爭八十四年四月及十一月間之貸款案，僅係將先前八十一年間之貸
    款案，自高雄市農會楠梓辦事處轉登記為後勁辦事處，高雄市農會並無另行貸放
    款項之行為，即被告等主觀上並無意圖為自己或第三人不法之利益，或損害本人
    之利益，客觀上亦無致生損害於高雄市農會之財產或其他利益，是尚難僅據被告
    等於八十四年間之貸款案程序確有瑕疵，遽認被告等有刑法第三百四十二條背信
    罪之犯行。此外，復查無其他積極證據足資證明被告等有何公訴人所指之犯行，
    不能證明被告等犯罪，依法均應諭知無罪之判決。
據上論斷，應依刑事訴訟法第三百零一條第一項，判決如主文。
中      華      民      國      九十二    年      十一    月    十二    日
                                臺灣高雄地方法院刑事第十三庭
                                    審判長法  官  張世賢
                                          法  官  林韋岑
                                          法  官  洪榮家
右正本證明與原本無異。
如不服本判決，應於判決送達後十日內，向本院提出上訴狀。
                                          書記官  陳寰瑛
中      華      民      國      九十二    年      十一    月    十二    日


司法院資訊處製作；財團法人民間司法改革基金會備份。
